臺灣高等法院高雄分院刑事判決
111年度交上訴字第32號
上  訴  人  臺灣高雄地方檢察署檢察官
上  訴  人  
即  被  告  洪振桀


選任辯護人  陳柏諭律師（法扶律師）
上列上訴人因被告過失致死案件，不服臺灣高雄地方法院110年
度審交訴字第78號，中華民國111年1月4日第一審判決（起訴案
號：臺灣高雄地方檢察署110年度偵字第83號、110年度偵字第51
69號），提起上訴，本院判決如下：
    主  文
上訴駁回。
丙○○緩刑參年，並應於本判決確定之日起壹年內向周吳月猜、乙○○、周素卿、甲○○共支付新臺幣伍拾萬元。
    事  實
一、丙○○考領有普通重型機車駕駛執照，於民國109年11月10日8
    時19分許，騎乘車牌號碼000-0000號普通重型機車，沿高雄
    市鳳山區五甲一路慢車道由南往北方向行駛，行經五甲一路
    編號中崙160號燈桿前，本應注意在設有快慢車道分隔線之
    慢車道，時速不得超過40公里，且應注意車前狀況，並隨時
    採取必要之安全措施，而依當時天候晴，日間自然光線，柏
    油路面乾燥、無缺陷，亦無障礙物，視距良好等情形，並無
    不能注意之情事，竟疏未注意，即貿然以時速約60公里之速
    度前行。適有周春風原沿同向騎乘腳踏自行車行駛在丙○○前
    方，疏未注意與他車行駛間隔，並隨時採取必要之安全措施
    ，即貿然往左偏向行車，丙○○因超速行駛且未注意車前狀況
    而閃避不及，所騎機車乃撞擊周春風所騎腳踏自行車，致周
    春風、丙○○均人車倒地。周春風經送往國軍高雄總醫院附設
    民眾診療服務處急救，於同日10時49分許，因頭部外傷併雙
    耳耳漏、疑顱內出血併顱底骨折而不治死亡，丙○○則受有雙
    膝擦挫傷、腹部鈍挫傷、臉部挫傷併上下嘴唇撕裂傷、右上
    正中門齒掉落、左上正中門齒脫位、雙側上顎側門齒牙冠斷
    裂等傷害。
二、案經高雄市政府警察局鳳山分局報告暨周春風之子乙○○、甲○○訴請臺灣高雄地方檢察署檢察官偵查起訴。
    理  由
一、檢察官、被告丙○○及辯護人於本院審判程序時，就本判決所
    引用之傳聞證據，均明示同意有證據能力（見本院卷第84、
    231頁），本院認此等傳聞證據之取得均具備任意性、合法
    性等情，其內容與本件待證事實具有關聯性，合於一般證據
    之採證基本條件，且證明力非明顯過低，以之作為證據，均
    屬適當，依刑事訴訟法第159條之5第1項規定，皆有證據能
    力。
二、認定犯罪事實所憑之證據及理由
　㈠被告對於本件犯罪事實於偵審時坦承不諱，核與被害人周春
    風之子即告訴人乙○○、甲○○證述之情大致相符，並有警製之
    道路交通事故現場圖及道路交通事故調查報告表㈠、㈡-1、告
    訴人甲○○所提之事故現場圖、國軍高雄總醫院附設民眾診療
    服務處診斷證明書、相驗屍體證明書、檢驗報告書、相驗筆
    錄、相驗照片、現場及車損照片、行車紀錄器及監視錄影畫
    面翻拍照片在卷可稽，復有行車紀錄器錄影光碟、監視錄影
    光碟可憑。
　㈡按行車在設有快慢車道分隔線之慢車道，時速不得超過40公
    里；汽車行駛時，駕駛人應注意車前狀況及兩車並行之間隔
    ，並隨時採取必要之安全措施，道路交通安全規則第93條第
    1項第1款但書、第94條第3項分別定有明文，被告領有普通
    重型機車駕駛執照乙情，有公路監理電子閘門-證號查詢機
    車駕駛人結果可憑（見原審卷第14-1頁），其對於上開規定
    理當知悉，被告騎乘機車行駛在道路上，自應遵守上開規定
    ，依限速行駛並注意車前狀況，而案發當時客觀上並無不能
    注意的情形，猶疏於注意，超速行駛且未注意在其前方之被
    害人所騎腳踏自行車動向，而撞擊被害人致死，被告之駕駛
    行為顯有過失，且其過失行為與被害人之死亡結果間，確有
    相當因果關係，至屬明確。再參以高雄市政府交通局車輛行
    車事故鑑定委員會、高雄市車輛行車事故鑑定覆議會鑑定意
    見，分別為：「⒈周春風：行向左偏未保持兩車並行之間隔
    ，為肇事主因。⒉丙○○：超速，為肇事次因。」、「⒈周春風
    ：行向左偏未保持兩車並行之間隔，同為肇事原因。⒉丙○○
    ：超速且未注意車前狀況，同為肇事原因。」等情，有高雄
    市政府交通局車輛行車事故鑑定委員會110年1月25日高市車
    鑑字第11070049500號函附鑑定意見書、高雄市政府110年10
    月7日高市府交交工字第11045284000號函附覆議意見書在卷
    可稽（見相卷第229至232頁，原審卷第81至84頁），與本院
    上開認定相符。
　㈢告訴意旨雖認被害人遭撞擊前左偏行駛非疏忽之騎乘行為，
    是依照政府所宣導自行車防禦性駕駛行為之要求而為，被害
    人應無肇事責任，也不存在與有過失等語。惟查：
　⒈按慢車行駛時，駕駛人應注意車前狀況及與他車行駛間隔，
    並隨時採取必要之安全措施，道路交通安全規則第124條第5
    項定有明文。而本件道路交通事故現場係設有快慢車道分隔
    島之五甲一路慢車道，該車道寬6.5公尺，路旁劃有長4.5至
    5公尺不等、寬2.2公尺之汽車停車格，被告、被害人雙方撞
    擊處距車道左側分隔島為1.9公尺等情，有警製之道路交通
    事故現場圖、道路交通事故調查報告表㈠及現場照片在卷可
    稽（見警卷第53、55、73至79頁），並有告訴人甲○○向原審
    陳報之事故現場圖可憑（見原審卷第27頁），是本案現場之
    五甲一路慢車道乃混和車道，亦即汽車、機車、腳踏自行車
    及其他車輛之用路人均得行駛其上，該車道除汽車行駛時無
    法超越前方汽車之情形外，其他車輛可依道路用路人行駛狀
    況超越前車，此與單一車道中汽車行進時無法超車之情形不
    同，故行駛在本案現場之車輛有偏向行車必要時，仍應注意
    及他車（包括前車、後車）行車動態，並採取必要之安全措
    施，以免發生道路交通事故。
　⒉被害人遭被告撞擊處右側路旁有停放在停車格內（編號71110
    9、711110）之車輛乙情，有被害人之行車紀錄器錄影畫面
    翻拍照片及現場照片、告訴人甲○○向原審陳報之事故現場圖
    可憑（見警卷第43、73頁，原審卷第27頁），是被害人確有
    因避免路旁車輛突然開啟車門而往左偏行駛之必要，自應肯
    認被害人之駕駛行為屬防禦性駕駛無誤。然依卷附被害人之
    行車紀錄器錄影畫面翻拍照片所示（見警卷第39至45頁），
    可見被害人自加油站駛入五甲一路慢車道後，即沿道路右側
    行駛，遇前方有車輛停放時乃稍向左偏後繼續前行，本件事
    發前被害人係因欲經過停放在編號711109號停車格之車輛而
    往左偏行，卻不知何故未在安全位置轉為順向直行，猶逕往
    快慢車道分隔島方向前行，終致遭後方超速行駛且未注意車
    前狀況之被告所騎機車撞擊，此即原審勘驗該行車紀錄器錄
    影畫面結果為「畫面時間08：17：57被害人向左行駛，前方
    已無障礙物。08：18：06被害人開始左偏。08：18：09被害
    人遭撞擊。」（見原審卷第179頁），而得被害人向左偏時
    前方並無障礙物之結論（見原審判決書第3頁第14行）。
　⒊告訴意旨已指明防禦性駕駛行為須與路旁停車保持1.5公尺間
    距之旨，而本件道路交通事故現場車道寬6.5公尺，扣除寬2
    .2公尺之汽車停車格、1.5公尺之安全間距，被害人為防禦
    性駕駛行為時，其所行駛之安全位置應係在距車道左側分隔
    島2.8公尺處順向直行，即為已足，經對照雙方撞擊處距車
    道左側分隔島1.9公尺，可認被害人遭撞擊前之行車處距防
    禦性駕駛行為應行處已偏離達近1公尺。又依告訴人甲○○向
    原審陳報之事故現場圖所示，編號711109號停車格之長度為
    4.9公尺，距前方停車格為1.7公尺，編號711110號停車格之
    長度為4.6公尺，雙方撞擊點距編號711110號停車格最前側
    為0.6公尺，是經推算被害人通過編號711109號停車格至遭
    撞擊處之直線距離約為10.6公尺（4.9＋1.7＋4.6－0.6＝10.6）
    ，可認被害人於遭撞前往左偏行之距離至少10.6公尺，被害
    人縱為防禦性駕駛行為，實無往左偏行此等距離之必要。
　⒋經綜合上情以判，被害人雖係基於防禦性駕駛行為而於遭撞
    前往向左偏行，然其理應知該車道為混和車道，後方隨時會
    有汽車、機車或其他車輛通過，故所偏向行車之處應有足以
    使來車安全通過之空間，如此使得與來車具有安全行駛間隔
    ，惟被害人卻於往左偏行經過停放在編號711109號停車格之
    車輛後，未在適當位置順向直行，反持續往快慢車道分隔島
    方向騎行約3秒、距離至少10.6公尺，致在距車道左側分隔
    島1.9公尺處遭被告所騎機車撞擊，依此行車歷程當足以認
    定被害人在未有安全並行間隔下，仍以此自陷危險之方式而
    為防禦性駕駛行為，容有未注意兩車並行之間隔，並隨時採
    取必要之安全措施之過失，告訴意旨此部分所認，當不足採
    。至被害人未依道路交通安全規則第124條第5項規定行車，
    雖有過失，然被害人與有過失，亦無從解免被告過失罪責，
    併此敘明。
　㈣綜上所述，本件事證明確，被告過失致死犯行，堪以認定，
    應予依法論科。
三、論罪科刑
  ㈠核被告所為，係犯刑法第276條之過失致人於死罪。
　㈡被告肇事後經送醫救治，其於有偵查職權之機關或公務員尚
    未發覺犯罪前，主動向據報到醫院處理之員警表明為肇事者
    等情，有道路交通事故肇事人自首情形紀錄表可查（見警卷
    第65頁），是被告符合自首要件，爰依刑法第62條前段規定
    減輕其刑。　
四、原審認被告罪證明確，因而適用刑法第276條、第62條前段
    ，刑法施行法第1條之1規定，並以行為人之責任為基礎，審
    酌被告騎乘機車上路，竟未能注意遵守交通規則，未注意車
    前狀況而超速行駛，因而肇致本件交通事故，致被害人死亡
    ，侵害他人生命法益而無法回復，使被害人家屬蒙受失去親
    人之精神痛苦，且於原審以經濟能力不足，僅能分期，父親
    在外地工作、沒有存款，各過各的，未與父親同住，母親過
    世等語為由，而未能與被害人家屬進行和解，所為實有不該
    ；惟念被告犯後坦承犯行，態度尚可，兼衡被告之素行、本
    件犯罪之手段、情節、所生危害、過失責任（被告與被害人
    同為肇事原因）、智識程度等一切情狀，量處有期徒刑8月
    。經核原判決認事用法，核無不合，量刑亦已斟酌刑法第57
    條各款所列情狀，而未逾越法定範圍，亦未濫用其職權，應
    屬適當。
五、對原判決之上訴說明　　
　  檢察官循告訴人請求之上訴意旨略以：被害人就本件車禍並
    無肇事原因，且被告過失責任重大，自車禍迄今未與被害人
    家屬達成民事調解，原審處以有期徒刑8月，實為輕縱，應
    處以有期徒刑1年6月始適當等語；被告上訴意旨則略以：原
    審量刑時未審酌被告與被害人同為事故發生之原因，被告未
    能與被害人家屬和解非全然可歸責，以致量刑過重等語。惟
    查：
　㈠被害人就本件道路交通事故，確有未注意與他車行駛間隔，
    並隨時採取必要之安全措施之過失，業如上述，且檢察官起
    訴時亦同為此認定，故檢察官關於被害人無過失之上訴意旨
    ，難認有理。
　㈡量刑是否正確或妥適，端視在科刑過程中對於各種刑罰目的
    之判斷權衡是否得當，以及對科刑相關情狀事證是否為適當
    審酌而定。實務上過失犯罪量刑之考量因素，主要須考量被
    告之過失程度及犯罪後之態度，故除被告是否自白犯罪外，
    猶應注意其與告訴人互動所展現之誠意與感受，有無因悔悟
    而力謀達成和解以賠償損害。被告超速行駛且未注意車前狀
    況而肇事，致被害人身亡，斷送寶貴之生命，被告違反義務
    之程度非輕。而被告就本件道路交通事故雖應負過失責任，
    然被害人同為肇事原因，且被告肇事後即自首並坦承犯行，
    本案雙方無法達成和解之主因係就損害賠償數額存有高度爭
    議，此僅得由民事法院裁判以決之。原審審酌被告違反注意
    義務之程度（已載明被告與被害人同為肇事原因，見原審判
    決書第4頁第9行）、犯罪所生危害、被告之生活狀況、品行
    、智識程度、坦承犯行及未與被害人家屬和解之犯後態度等
    一切情狀而為量刑，已與刑法第57條規定相合，所量處有期
    徒刑8月，未逾越法定刑度或濫用權限，核屬適當而無過輕
    或過重之情，是檢察官、被告關於量刑之上訴意旨，亦無理
    由。
　㈢綜上，檢察官上訴認被害人非肇事原因，且原判決量刑過輕
    ；被告上訴則認原判決量刑過重，而指摘原判決不當，經核
    均無理由，均應予駁回。
六、被告前未曾因故意犯罪受有期徒刑以上刑之宣告，有臺灣高
    等法院被告前案紀錄表在卷可憑，此次係屬偶發過失犯，且
    刑罰之目的本在教化與矯治，而非應報，被告經此偵審程序
    及受科刑之教訓後，當知所警惕，信無再犯之虞；況刑罰制
    裁之積極目的，在預防犯人之再犯，對於初犯且惡性未深，
    若因觸法即置諸刑獄，實非刑罰之目的。被告於本件事發後
    均表現出與被害人家屬和解之意願，惟因本身能力限制，致
    告訴人乙○○、甲○○因金額差距而不願與被告和解，而告訴人
    乙○○、甲○○及被害人家屬周吳月猜、周素卿已向本院提起刑
    事附帶民事賠償訴訟（本院111年度交附民字第25號），被
    告因自身經濟問題，僅敢答應賠償新臺幣（下同）40萬元（
    頭期款30萬元），惟因與告訴人乙○○、甲○○之期望有所差距
    而無從達成調解乙情，有本院調解紀錄表可憑（見本院卷第
    145頁），並據被告陳明在卷（見本院卷第244頁），是依目
    前訴訟狀態，告訴人乙○○、甲○○及被害人家屬周吳月猜、周
    素卿所受損害可經由民事訴訟程序中予以確定被告應負之賠
    償金額，被告並無可予置身事外。本院衡酌被害人固因本件
    道路交通事故身亡，然其就本件道路交通事故之發生同為肇
    事原因而與有過失，被告就本案違法之情節係因過失而觸法
    ，並非故意犯罪，惡性非重，且被告因本件道路交通事故亦
    受傷，堪認受到相當程度之教訓，其肇事時尚未成年，現亦
    未滿21歲，乃年輕識淺，復無親友支持以協助給付賠償金，
    則是否被告應入監執行始可達教化目的，實屬有疑，爰認本
    件所宣告之刑以暫不執行為適當，依刑法第74條第1項第2款
    、第2項第3款規定，諭知被告緩刑3年。惟為促被告自新外
    ，並參酌告訴人乙○○、甲○○於原審及本院曾表示之意見（見
    原審卷第53頁，本院卷第145頁），及被告目前等待服兵役4
    月之情狀，令被告於本判決確定之日起1年內向告訴人乙○○
    、甲○○及被害人家屬周吳月猜、周素卿共支付50萬元以稍彌
    補本件道路交通事故造成之損害。如嗣後被告經民事訴訟程
    序判決應負擔超過50萬元之損害賠償金額，自應依判決履行
    賠償金額，而再將其緩刑條件已給付之50萬元從中扣除，此
    乃事理之當然。又若被告於本案緩刑期間，因可歸責於己之
    事由而違反上開所定負擔情節重大，足認原宣告之緩刑難收
    其預期效果，而有執行刑罰之必要，依刑法第75條之1第1項
    第4款規定，得撤銷其緩刑之宣告，併此敘明。
據上論結，應依刑事訴訟法第368條，刑法第74條第1項第1款、
第2項第3款，判決如主文。
本案經檢察官吳韶芹提起公訴，檢察官范文欽提起上訴，檢察官
葉麗琦到庭執行職務。
中　　華　　民　　國　　111 　年　　11　　月　　23　　日
                  刑事第九庭    審判長法  官  莊崑山
                                      法  官  惠光霞
                                      法  官  林家聖
以上正本證明與原本無異。
如不服本判決應於收受本判決後20日內向本院提出上訴書狀，其
未敘述上訴理由者，並得於提起上訴後20日內向本院補提理由書
狀（均須按他造當事人之人數附繕本）「切勿逕送上級法院」。
中　　華　　民　　國　 111　　年　　11　　月　　23　　日
                                      書記官  王秋淑　　
附錄本判決論罪科刑法條：　
中華民國刑法第276條
因過失致人於死者，處5年以下有期徒刑、拘役或50萬元以下罰金。